最高法院刑事判決　　　　　　　　　　　　　　　八十八年度台上字第二八一八號
　　上　訴　人　甲○○
右上訴人因貪污案件，不服台灣高等法院中華民國八十八年三月三日第二審更審判決
（八十七年度上更(一)字第五五三號，起訴案號：台灣台北地方法院檢察署八十四年度
偵字第二四八○九號），提起上訴，本院判決如左：
    主  文
原判決撤銷，發回台灣高等法院。
    理  由
本件原判決認定上訴人甲○○曾因違反公司法案件，經台灣台北地方法院判處有期徒
刑四月確定，於民國八十一年十一月二十五日易科罰金執行完畢。緣上訴人為中央廣
告社及宏鑫工商法律土地代書聯合事務所（下稱中央廣告社）負責人，從事公示催告
裁定之報紙廣告刊登業務。呂祝豐為台灣板橋地方法院代理庭務員，負責公文收發工
作；蘇玉卿為台灣台北地方法院非訟事件處理中心錄事，負責非訟事件聲請人資料之
登錄及分案，彼二人均係依據法令從事公務之人員，因職務上之關係，得以接觸當事
人之狀紙獲悉公示催告聲請人之資料，而公務員應誠實清廉，不得假借權力，以圖本
身之利益，對於職務上所知悉之事務，不得洩漏予不相干之第三人。乃上訴人為節省
每月支付新台幣（下同）三萬元僱請專人至法院抄錄公示催告事件聲請人資料之費用
，並較同業搶先獲悉該項資料以利競爭，竟基於概括之犯意，自八十一年一月起，以
每份聲請人之資料概數約二十五元為基準，勸誘呂祝豐將職務上所獲悉之台灣板橋地
方法院公示催告聲請人姓名、住居所、電話號碼等之資料提供上訴人，俾上訴人得以
按址寄發廣告而招攬刊登廣告生意，呂祝豐即憑藉其辦理公文收發將公示催告聲請狀
送交分案人員，及協助將非訟事件加以分類之職權機會，抄錄公示催告聲請人資料，
再利用郵寄或傳真之方式將該項資料送達上訴人，上訴人再按月交付呂祝豐五千元至
一萬元不等之賄賂，迄八十四年九月底止，上訴人共交付呂祝豐二十八萬二千九百七
十元（詳如原判決附表所示）。上訴人復自八十三年一月起，基於概括犯意，以相同
方式勸誘蘇玉卿，就其利用擔任非訟事件登記及分案之職權機會，以相同方式提供上
訴人上述公示催告聲請人之資料，使上訴人節省僱用專人抄錄該項資料之費用，並較
同業率先搶得廣告客戶，上訴人按月交付三千元、一萬七千元、二萬六千元不等之賄
賂與蘇玉卿。迄八十四年九月底止，上訴人共交付蘇玉卿三十六萬九千三百元之賄賂
（詳如原判決附表所示）。上訴人因與呂祝豐及蘇玉卿合作，自八十一年起每年節省
用人費三十六萬元，並搶先與曹惠琳、盧美芳及張詩齡等及其他不詳姓名人簽訂刊登
公示催告廣告之契約等情。因而撤銷第一審關於上訴人部分之判決，改判論處上訴人
連續對於依據法令從事公務之人員，關於違背職務之行為，交付賄賂罪刑（累犯），
固非無見。
惟查(一)、科刑之判決書，對於犯罪事實，必須詳加認定，而後於理由內明其認定犯
罪事實所憑之證據及其認定之理由，方足以資論罪科刑。其所載事實與理由及主文，
尤必相互一致，始為合法。原判決事實欄記載認定上訴人曾因違反公司法案件，經台
灣台北地方法院判處有期徒刑四月，於八十一年十一月二十五日易科罰金執行完畢等
情。主文亦論以累犯。然究竟憑何證據認定上訴人前曾受上開有期徒刑之執行完畢而
構成累犯，未於理由內加以說明，致事實及主文之記載與理由說明未盡一致，難謂為
適法。(二)、八十五年十月二十三日修正公布前之貪污治罪條例第十條第一項之行賄罪
主體，為公務員對公務員行賄，即指具有該條例第二條所規定人員身分之人而向具有
該法條所規定身分之人行賄之意。而該法條第二項之犯罪主體，則為非公務員對公務
員為之，亦即無該條例第二條所規定身分之人，向具有該法條所規定身分之人行賄之
意。此觀諸該條例第二條、第十條第一項、第二項之規定甚明。原判決事實欄記載認
定上訴人為中央廣告社負責人，對於依據法令從事公務之人員蘇玉卿、呂祝豐關於違
背職務之行為，交付賄賂等情。如果無訛，則上訴人是否具有八十五年十月二十三日
修正公布前之貪污治罪條例第二條所規定之身分，即非無疑義而待究明。乃原判決對
此未詳加調查釐清，遽依修正前之該條例第十條第一項論處罪刑，而未適用同法條第
二項，復未說明其理由，其適用法則亦有可議。(三)、對於公務員關於違背職務之行為
交付賄賂罪，須以該公務員有其職權為前提。原判決事實欄記載呂祝豐為台灣板橋地
方法院代理庭務員，負責公文收發工作，蘇玉卿為台灣台北地方法院非訟事件處理中
心錄事，負責非訟事件聲請人資料之登錄及分案。上訴人勸誘呂祝豐、蘇玉卿分別將
其職務上所獲悉之台灣板橋地方法院及台灣台北地方法院公示催告聲請人姓名、住居
所、電話號碼等資料提供給上訴人，上訴人則按月交付賄賂等情。而於理由內則謂呂
祝豐、蘇玉卿等就非訟中心公示催告聲請事務，非有主持或執行之職責，亦非對掌管
該事務之人有監督之職權，惟其等就非訟中心公示催告聲請人之資料，呂祝豐係憑藉
其將案件送交民事分案室或協助分類職權機會，蘇玉卿係憑藉登記分案職權機會，得
以接觸公示催告聲請人資料，而擅自抄錄販售與上訴人，既憑其職權機會獲悉之資料
換得對價等語。則呂祝豐、蘇玉卿等對公示催告聲請人姓名、住居所、電話號碼等資
料之掌管是否亦屬其等之職務範圍，亦即是否為呂祝豐負責之公文收發工作及蘇玉卿
擔任非訟事件處理中心錄事之職權，即有欠明瞭而待究明，此因攸關上訴人行賄罪是
否成立，至有關係，自有詳加調查釐清之必要。又呂祝豐、蘇玉卿等關於本件之犯行
，已分別依對於非主管或監督之事務，利用職權機會圖利罪判決確定，則上訴人此部
分之犯行，與彼二人所犯之罪之關係如何，原判決未詳加調查說明，細心勾稽，遽論
以行賄罪，亦有未洽。(四)、有罪之判決，得就起訴之犯罪事實，變更檢察官所引應適
用之法條，固為刑事訴訟法第三百條所明定，但須在起訴事實之同一性範圍內，始得
為之，否則即難免構成訴外裁判之違法。原審變更檢察官起訴書所引法條修正前之貪
污治罪條例第六條第一項第四款、第五款，改依同條例第十條第一項論罪，未於理由
內說明其論罪事實與起訴事實如何具有同一性，亦嫌理由欠備。上訴意旨指摘原判決
不當，尚非無理由，應認仍有撤銷發回更審之原因。
據上論結，應依刑事訴訟法第三百九十七條、第四百零一條，判決如主文。
中      華      民      國    八十八    年      六      月      三      日
                              最高法院刑事第五庭
                                  審判長法官  董  明  霈
                                        法官  丁  錦  清
                                        法官  賴  忠  星
                                        法官  林  茂  雄
                                        法官  王  居  財
      右正本證明與原本無異
                                              書  記  官
中      華      民      國    八十八    年      六      月      九      日
